【裁判字號】    99,台上,172
【裁判日期】    990128
【裁判案由】    確認合夥關係存在等
【裁判全文】
最高法院民事判決              九十九年度台上字第一七二號
上  訴  人  甲 ○ ○
訴訟代理人  吳彥鋒律師
被 上訴 人  乙○○○
            子 ○ ○
共     同
訴訟代理人  楊 致 一律師
被 上 訴人  丙 ○ ○
            丁 ○ ○
            戊 ○ ○
            己 ○ ○
            庚 ○ ○
            辛 ○ ○
            壬 ○ ○
            癸 ○ ○
上列當事人間請求確認合夥關係存在等事件，上訴人對於中華民
國九十八年九月八日台灣高等法院第二審更審判決（九十七年度
上更(三)字第一三０號），提起上訴，本院判決如下：
    主  文
上訴駁回。
第三審訴訟費用由上訴人負擔。
    理  由
本件上訴人主張：伊於民國七十六年十月十五日，與被上訴人子
○○（並代表被上訴人丙○○、癸○○、己○○）、被上訴人戊
○○（並代表被上訴人庚○○、壬○○、丁○○）及被上訴人辛
○○（下稱子○○等九人）訂立協議書（下稱系爭第一協議書）
，互約出資購買坐落新竹縣關西鎮八股、十股、玉山、錦山一帶
之土地，用以開發經營農牧育樂等共同事業，約定由子○○等九
人調度資金代表合夥購買土地，第一階段由全體合夥人委託子○
○及其所代表之丙○○、癸○○、己○○為合夥代表人，向當地
地主購買土地，並先登記為合夥人共有，第二階段再視合夥需要
以買賣為原因，移轉予合夥成立之農牧育樂公司所有。詎子○○
竟違背合夥委託之任務，擅將其為合夥購得之土地（詳如原判決
（下同）附表一至附表四所載）（下稱系爭土地），分別登記於
其個人及其配偶即被上訴人乙○○○名下。嗣因土地漲價，子○
○竟意圖自己不法之利益而據為己有，主張系爭土地非合夥之財
產，致伊及其他合夥人就其為合夥購買之土地在合夥之法律上地
位有不安之危險等情。爰依系爭第一協議書、委任及侵權行為之
法律關係，求為（一）確認伊與子○○等九人有互約出資以經營
農牧育樂等共同事業之合夥關係存在（二）確認伊與子○○等九
人就以子○○名義登記之如附表一與附表三，及以乙○○○名義
登記如附表二與附表四所示之土地有公同共有權存在（三）命子
○○將附表一與附表三所示之土地所有權移轉登記為伊及子○○
等九人公同共有（四）命乙○○○將附表二與附表四所示之土地
所有權移轉登記為伊及子○○等九人公同共有之判決（上訴人於
原審第一次更審時，追加請求附表三、四之土地，及將附表二編
號七面積追加為九千七百七十六坪）。
被上訴人子○○、乙○○○（下稱子○○等二人）則以：系爭第
一協議書之當事人僅為上訴人及子○○、戊○○、辛○○四人（
下稱子○○等四人）；且雙方嗣於七十七年六月三日另訂協議書
（下稱系爭第二協議書）將系爭第一協議書作廢。又系爭土地與
第一協議書約定要購買之土地、面積完全不同，分別屬子○○、
乙○○○所有，與合夥無何關係。子○○否認受合夥委任購買系
爭土地，又乙○○○並非第一協議書當事人，上訴人亦未證明本
件有民法第五百三十九條情形，其依該條規定對乙○○○請求自
無理由。被上訴人辛○○則以：伊係以張州、余金樹之名義就關
西育樂股份有限公司（下稱關西公司）之部分出資。又子○○代
償伊及上訴人銀行借款各新台幣（下同）二千萬元本息之原因，
係因當時子○○允諾借款予伊及上訴人各二千萬元之故，故子○
○與伊及上訴人間除系爭合夥關係外，另有消費借貸之法律關係
存在各等語，資為抗辯。
原審斟酌全辯論意旨及調查證據之結果，以：兩造均同意系爭第
一協議書之當事人有子○○等四人，參以該協議書末頁之立協議
書人僅由子○○等四人簽名，未見己○○等三人、丁○○等三人
之簽名，且該協議書各約款亦未記載己○○等三人、丁○○等三
人應負擔之義務及享受之權利等情，應認該協議書上「子○○（
……代表丙○○、癸○○、己○○）」、「戊○○（……代表庚
○○、壬○○、丁○○）」之記載，僅係表明其間內部關係。況
上訴人於八十二年十月十五日致子○○、戊○○、辛○○函，直
接將甲方列為子○○，乙方列為戊○○，並稱該協議書當事人為
子○○等四人，顯未認己○○等三人、丁○○等三人為系爭第一
協議書之當事人。再參以上訴人所述合夥出資總額開始時四個人
八千萬元，一人出資二千萬元，至於內部關係由其等自定，合夥
利益分配亦係按四分之一分配等語，及辛○○所述系爭第一協議
書之合夥人有四人，約定倘開發土地獲利者，其與上訴人各分四
分之一，其他部分由子○○、戊○○各自分給他們代表之人等情
。益證系爭第一協議書之當事人僅有子○○等四人。而子○○等
四人嗣與丙○○於系爭第二協議書第十二條訂立「民國七十六年
十月十五日甲、乙、丙、丁簽訂之協議書（即系爭第一協議書）
作廢。」。再參以上訴人於八十二年十月十五日致函子○○、戊
○○、辛○○時，亦稱：「……七十七年六月三日之協議書係由
七十六年十月十五日由子○○、戊○○、辛○○、甲○○所訂協
議書修改而來」等語，並為辛○○所承認，足證系爭第一協議書
業經作廢。次查依系爭第二協議書之約定，可知合夥目的在經營
高爾夫球場等農牧育樂事業，設立關西公司，將其股票上市，並
於開發企劃案獲利時，先償付關西公司向之購地價款二億五千萬
元，其餘充作關西公司資金預留開發高爾夫球場及其附屬設施費
用，再有餘額時始分為六等份，其中一份償付地主之土地款，其
餘五份由合夥人全體等分，直到所需土地全部收購完畢為止；而
收購土地後之回收資金，於扣除預留擴充目的事業預計開發資金
等費用後，餘額再分配予各合夥人，關西公司按給付價金數額比
例取得所購土地之所有權。非但未如同系爭第一協議書第二條定
有代表人於購地後登記為合夥人全體共有之第一階段行為約款，
甚且僅約定「第一階段：向地主購買土地」，益證子○○等四人
（及丙○○）認為無須經過系爭第一協議書所定登記合夥人共有
土地之階段行為，直接將土地出售予關西公司即可。再者，在系
爭第一協議書有效期間所購入之土地，絕大部分登記在乙○○○
名下，僅一筆旱地登記在子○○名下，而上訴人、辛○○之金錢
出資各二千萬元全係向子○○借貸而來。根據系爭第二協議書第
二條、第五條、第六條、第八條之約定，子○○購入之上開土地
，子○○等四人及丙○○已約定由關西公司以每公頃四百萬元購
買，且於合夥事業之開發企劃案有獲利時，優先償付土地款，倘
開發企劃案不能達成，土地仍歸地主，而非屬合夥人全體公同共
有。徵之子○○等四人於八十一年十月十七日簽立「名門育樂股
份有限公司股東同意書」（下稱同意書），同意委託仲介以十五
億元出售關西名門高爾夫球場，及依該同意書第三條、第四條約
定，出售所得價款，應優先支付土地價款，而土地價款仍按原約
定以每公頃四百萬元支付，並參以系爭第二協議書第九條約定，
關西公司（嗣更名為名門公司，下同）購買土地時，依給付價金
數額比例，取得土地所有權等情，可知子○○為合夥人全體購入
而分別以子○○等二人名義登記之土地，關於供名門公司申請設
立關西名門高爾夫球場之部分，倘出售予名門公司，由名門公司
取得土地所有權者，應於出售該高爾夫球場所得十五億元，優先
支付子○○等二人之土地價款，倘名門公司未予購買，或開發企
劃案不能達成而無資金收入，則子○○等二人名義下之土地，仍
歸其二人所有，而無登記為合夥人全體公同共有之可言。上訴人
既陳明其僅依系爭第一協議書之法律關係請求履行契約，並未依
系爭第二協議書請求等語，則其依已作廢之系爭第一協議書請求
確認其與子○○等九人有合夥關係存在及就如附表一、三所示土
地與如附表二、四所示土地，有公同共有權存在，即乏所據。另
依民法第六百六十八條、第五百四十一條規定，請求子○○將附
表一、三所示土地所有權移轉登記為其及子○○等九人公同共有
，及依同上規定及民法第五百三十九條規定，請求乙○○○將附
表二、四所示土地所有權移轉登記為其及子○○等九人公同共有
，亦屬無據。末查由系爭第二協議書同意書之約定，系爭土地除
出售予關西公司及嗣後更名之名門公司外，其餘仍屬子○○等二
人所有，而非歸合夥人全體公同共有，則子○○等二人未將系爭
土地移轉登記為合夥人全體公同共有，亦非侵權行為，為其心證
之所由得，並說明兩造其餘攻擊防禦方法及證據資料，毋庸逐一
論述，爰維持第一審所為上訴人敗訴之判決，駁回其上訴及追加
之訴。
查系爭第一協議書之當事人為子○○等四人，而該協議書業經系
爭第二協議書所廢止，根據系爭第二協議書之約定，子○○為合
夥人全體購入而分別以子○○等二人名義登記之土地，關於供名
門公司申請設立關西名門高爾夫球場之部分，倘名門公司未予購
買，或開發企劃案不能達成而無資金收入，則子○○等二人名義
下之土地，仍歸其二人，而非登記為合夥人全體公同共有，乃原
審所合法確定之事實。則上訴人依系爭第一協議書、委任及侵權
行為之法律關係為上述之請求，自非正當。原審因而為上訴人不
利之判決，經核於法即無違誤。又解釋契約屬於法院之職權，法
院應以探求當事人間訂約之正確內容為目的，不受當事人所陳述
意見之拘束。子○○等二人之訴訟代理人於第一審言詞辯論時，
對於審判長所詢：「對協議書中丙○○、癸○○、己○○係由子
○○代理，庚○○、壬○○、丁○○是由戊○○代理簽訂」，雖
答以：無意見（見一審卷(二)三三頁反面）。然子○○等二人之訴
訟代理人於原審已爭執稱系爭第一協議書之當事人為子○○等四
人（見原審上更(三)卷(一)一九六頁反面），尚難認子○○等二人上
開無意見之表示，已對被上訴人發生自認之效力。原審綜合一切
證據資料，認定系爭第一協議書之當事人為子○○等四人，並未
違背法令。另原審僅認定系爭第一協議書經系爭第二協議書廢止
，由系爭第二協議書所取代，並未認定其原有之合夥關係已解散
或消滅，尚不生應行清算之問題。再合夥人之出資及其他財產，
固屬合夥人公同共有，但不妨約定以信託或借名或其他法律關係
登記為部分合夥人或第三人之名義。是系爭土地，登記為子○○
等二人名義，亦無違法可言。上訴論旨，執此並以原審認定事實
，取捨證據、解釋契約之職權行使暨其他與判決基礎無涉之理由
，指摘原判決不當，求予廢棄，非有理由。
據上論結，本件上訴為無理由。依民事訴訟法第四百八十一條、
第四百四十九條第一項、第七十八條，判決如主文。
中    華    民    國  九十九  年    一    月  二十八  日
                      最高法院民事第五庭
                          審判長法官  朱  建  男
                                法官  顏  南  全
                                法官  林  大  洋
                                法官  沈  方  維
                                法官  張  宗  權
      本件正本證明與原本無異
                                      書  記  官
中    華    民    國  九十九  年    二    月    九    日
                                                      v

司法院資訊處製作；財團法人民間司法改革基金會備份。
